臺灣高等法院臺南分院刑事判決　　 100年度上更(二)字第96號
上　訴　人
即　被　告　曾志雄
選任辯護人　張繼準律師
　　　　　　常照倫律師
　　　　　　徐祐偉律師
上列上訴人因毒品危害防制條例案件，不服臺灣雲林地方法院99
年度訴字第248號中華民國99年8月3日第一審判決（起訴案號：
臺灣雲林地方法院檢察署99年度偵緝字第90號、99年度偵字第20
49號），提起上訴，經本院判決後，由最高法院第二次發回更審
，本院判決如下：
    主  文
原判決關於曾志雄部分撤銷。
曾志雄幫助施用第一級毒品，處有期徒刑伍月，如易科罰金，以
新臺幣壹仟元折算壹日。
    事  實
一、緣案外人張玉美於98年10月18日14時43分許持門號00000000
    00號行動電話撥打黃大明所持用門號0000000000號行動電話
    欲向黃大明購買第一級毒品海洛因（此部分黃大明被訴販賣
    張玉美第一級毒品罪，業經原審法院判處有期徒刑七年六月
    確定），黃大明接聽後，張玉美旋向黃大明表明欲購買海洛
    因之意，因黃大明當時人在雲林縣斗六市，且正忙著其他事
    情，而未直接允諾。惟黃大明則告知張玉美，曾志雄適在伊
    處泡茶聊天，張玉美得知曾志雄在黃大明處泡茶聊天，遂於
    電話中向黃大明徵詢是否可請曾志雄代為送交海洛因，如果
    曾志雄同意代送，即進行本次買賣。黃大明則要張玉美直接
    向曾志雄說，並答應在曾志雄願意代送海洛因與張玉美之條
    件下，進行本次交易。嗣因曾志雄之行動電話未開機，張玉
    美無法直接撥打曾志雄行動電話，於同日14時45分許，張玉
    美再度持用其行動電話撥打黃大明持有門號0000000000號行
    動電話，黃大明知係張玉美電話，即直接交由曾志雄接聽。
    曾志雄基於認識張玉美與黃大明之關係，且張玉美於電話中
    表示會補貼其油錢，竟基於幫助張玉美施用第一級毒品海洛
    因之犯意，於電話中答應將幫其向黃大明拿取海洛因並送往
    雲林縣西螺鎮「夜來香小吃部」交付與張玉美，並旋將上情
    轉告黃大明。黃大明得知後，乃基於營利之意圖，答應販賣
    海洛因與張玉美，並將價值新臺幣（下同）1千元之海洛因1
    包交與曾志雄，由曾志雄攜往雲林縣西螺鎮交付與張玉美。
    曾志雄即於同日14時53分許，持黃大明門號0000000000號行
    動電話主動與張玉美之0000000000號行動電話通話後，將該
    包海洛因攜至前述地點交付與張玉美，張玉美則交付作為補
    貼油錢用之1千元現金與曾志雄收受，隨後張玉美即於不詳
    地點施用第一級毒品海洛因。
二、嗣經警持臺灣雲林地方法院核發之通訊監察書對門號000000
    0000號電話號碼實施通訊監察，並報請檢察官偵辦後，循線
    查獲上情。
三、案經彰化縣警察局田中分局報請臺灣雲林地方法院檢察署檢
    察官偵查起訴。
    理  由
壹、程序部分
    按被告以外之人於審判外之陳述，雖不符刑事訴訟法第159
    條之1至第159條之4之規定，而經當事人於審判程序同意作
    為證據，法院審酌該言詞陳述或書面陳述作成時之情況，認
    為適當者，亦得為證據。當事人、代理人或辯護人於法院調
    查證據時，知有第159條第1項不得為證據之情形，而未於言
    詞辯論終結前聲明異議者，視為有前項之同意，刑事訴訟法
    第159條之5定有明文。本院認定事實所引用之下述證據資料
    ，並無證據證明係公務員違背法定程序所取得。又被告、辯
    護人及檢察官於本院準備程序及審判期日中對本院所提示之
    被告以外之人審判外之供述，就證據能力均表示同意作為本
    案證據（見本院卷第205-206、238、277反面-278頁），迄
    至言詞辯論終結前亦未聲明異議，本院審酌上開證據資料製
    作時之情況，尚無違法不當及證明力明顯過低之瑕疵，亦無
    顯有不可信之情況與不得作為證據之情形存在，認為以之作
    為證據應屬適當，爰依刑事訴訟法第159條之5規定，認本院
    引用之下列證據均有證據能力，合先敘明。
貳、實體部分
一、訊據上訴人即被告曾志雄對持用門號0000000000號行動電話
    與持用門號0000000000號之張玉美通話（通話內容如原審卷
    第172至174頁所示），並於通話結束後，開車前往前揭「夜
    來香小吃部」將張玉美向黃大明購買之海洛因交付與張玉美
    ，並向張玉美收取1千元油錢等事實均坦承不諱；惟堅決否
    認有與黃大明共同販賣海洛因與張玉美之犯行，辯稱：伊是
    幫忙張玉美向黃大明買海洛因，伊沒有與黃大明共同販賣海
    洛因，張玉美交付伊之1千元，是張玉美給伊加油的錢，不
    是買賣毒品價款等語。則本件爭點即在於被告從同案被告黃
    大明雲林縣斗六市住處將第一級毒品海洛因帶往同縣西螺鎮
    交付張玉美之行為究係幫黃大明販賣第一級毒品或幫張玉美
    購買第一級毒品？經查：
  (一)被告辯稱僅係幫張玉美代送所購買之毒品乙節，核與證人張
    玉美所證：「（98年10月18日下午2時45分34秒接起來是黃
    大明還是曾志雄？）我先跟黃大明說，這通電話是跟曾志雄
    講的，我叫他幫我送過來，我要幫他出加油錢。（這通電話
    你如何跟曾志雄講的？）他本來說他不方便過來，我說拜託
    一下，我說因為我在上班不能出去，不然你幫我拿毒品海洛
    因過來給我。我說我幫他出油錢，他說好，壹仟元，後來他
    有跟我說他拿去加油。（你這次海洛因要多少錢？）壹仟元
    。（曾志雄要如何把這壹仟元海洛因給你？在電話中如何跟
    曾志雄說的？）我跟他說你幫我，反正我跟他說你有空嗎，
    幫我拿過來。送到雲林縣西螺鎮夜來香小吃部。（後來？）
    後來曾志雄有到我這邊，我說這壹仟元是我剛才跟你說要幫
    你出油錢，跟黃大明拿的錢我再跟黃大明算。（你拿壹仟元
    給曾志雄何用？）要幫他出加油錢，因為我拜託他幫我送過
    來。」、「（你這次是否有跟曾志雄說他要如何回去跟黃大
    明交代這壹仟元？）沒有，我沒有交代曾志雄，我只說壹仟
    元看你要去加油，還是怎樣，我說我要幫你出加油錢。」等
    語（見原審卷第142頁、第143頁反面）相符。同時證人黃大
    明亦證稱：（今天如果別人跟你購買海洛因，你是否會叫阿
    雄幫你送過去？）不會。（如果今天別人跟你買海洛因，你
    叫阿雄幫你拿過去，阿雄是否會幫你拿過去？）不會，因為
    張玉美是阿雄的朋友。（所以阿雄是幫你拿過去，還是幫張
    玉美拿過去？）我叫阿雄幫我拿過去給張玉美，張玉美也有
    拜託阿雄拿過去給他。」、「（你交海洛因給曾志雄時，你
    如何交代他？）都沒有講，因為阿雄跟阿美已經講好，他們
    兩個講電話我也不知道他們約什麼，不清楚。（你既然沒有
    交代曾志雄，曾志雄怎麼知道要跟阿美收錢？）有啊，那時
    候有說她是拿壹仟元。（你是否有交代曾志雄要跟張玉美收
    壹仟元？）沒有交代，就直接拿毒品給他而已。（你是否知
    道張玉美有拿壹仟元給曾志雄？）那個我都不知道。」等語
    （見原審卷第149頁、第150頁背面），亦與被告所辯相吻合
    。
  (二)參以原審及本院更一審勘驗98年10月18日行動電話門號0000
    000000號與0000000000號通訊監察光碟，勘驗結果如下（見
    原審卷第172至174頁、本院更一審卷第75頁反面、76頁反面
    ）：
    一勘驗內容：
    【第一通】：98年10月18日14時43分20秒，由門號00000000
    00號（張玉美）撥入0000000000號（黃大明），錄音長度共
    40秒（0至17秒無聲音）：
        男：喂。（原審卷第172頁背面）
        女：喂。
        男：ㄏㄟˋ，怎樣？（原審卷第173頁）
        女：阿你們到、你們到斗六了嗎？
        男：我到了阿。
        女：這樣我想說ㄏㄡˋ想要叫你麻煩阿雄ㄏㄡˋ。
        男：ㄏㄥˋ。
        女：ㄟ幫我拿過來好嗎？
        男：妳、妳跟他說好不好。
        女：ㄏㄡˋ。
        男：妳、妳跟他說啦，我現在正在忙啦，ㄏㄡˋ。
        女：阿我跟你說，假如他如果說好啦ㄏㄡˋ，你幫我封
            好，好不好。
        男：好。
        女：好，我跟他說。
        男：好，妳打他的嘛，阿雄你手機有沒有號碼？
        女：好好好。
    【第二通】：98年10月18日14時45分34秒，由門號00000000
    00號（張玉美）撥入0000000000（黃大明持用，曾志雄接聽
    ）號，錄音長度共1分33秒（0至18秒無聲音）：
        男：喂。
        女：喂，阿他手機怎關機？
        男：我阿雄啦，怎樣。
        女：喔，我想說想要麻煩你幫我一下，好不好？
        男：怎樣？
        女：幫我拿過來，好不好？
        男：拿、拿過去哪裡？
        女：西螺這邊，我替你加油，好不好？
        男：幫妳拿過去西螺？
        女：阿我在這邊上班阿。
        男：ㄏㄟˋ。
        女：ㄏㄟˋ阿。
        男：阿妳…怎樣，要處理怎樣？
        女：ㄏㄚˊ？
        男：妳要處理怎樣？（原審卷第173頁背面）
        女：１啦。
        男：１？
        女：ㄏㄟˋ阿。
        男：ㄏㄟˋ喔。
        女：ㄏㄟˋ阿，阿我就在西螺這邊上班阿。
        男：嗯嗯嗯。
        女：從交流道下來、西螺交流道下來，再往這邊沒、沒
            、沒多遠，左手邊啦。
        男：什麼店名？
        女：ㄏㄚˊ？
        男：什麼店名？
        女：ㄟ…什麼店、店名我看一下，那個、那個…我們這
            邊什麼店名ㄏㄚˊ（夜來香），夜來香啦，你如果
            到了打給我，我會出來站在外面啦。
        男：我就沒有電話妳說要怎麼打。
        女：夜來香啦。
        男：ㄏㄟˋ。
        女：交流道下來，阿要、要工具、要、要幫我買。
        男：ㄏㄚˊ？
        女：那個工、工。
        男：工具喔？
        女：ㄏㄟˋ。
        男：喔。
        女：好不好。
        男：好，我看看。
        女：好。
    【第三通】：98年10月18日14時53分29秒，由門號00000000
    00號（曾志雄接聽）撥入0000000000號（張玉美），錄音長
    度共15秒：
        男：差不多25分鐘左右。
        男：喂。
        女：喂。（原審卷第174頁）
        男：喂，我跟妳說，妳25分鐘後到門口等好不好？
        女：好好好。
        男：ㄏㄡˋ，我現在從這邊要出發，要過去了。
        女：好好。
        男：ㄏㄡˋ，OK好。
        女：好。
    二勘驗結果：第一通電話裡面的男生的聲音是黃大明的聲音
      ，第二、三通男生聽起來是曾志雄的聲音，這三通電話女
      生的聲音聽起來是張玉美的聲音」。檢、辯及被告對上開
      勘驗結果皆答稱沒有意見，有原審勘驗筆錄可稽（見原審
      卷第172至174頁）。
  (三)由上述勘驗結果得知，張玉美於98年10月18日14時43分許，
    持其所有門號0000000000號行動電話撥打黃大明所持用門號
    0000000000號行動電話，於黃大明接聽後，張玉美旋向黃大
    明表明購買海洛因之意，但黃大明當時並無答應可以前往交
    易，而是告知曾志雄在伊處，張玉美得知被告曾志雄恰好在
    黃大明處聊天，遂於電話中向黃大明徵詢是否可由曾志雄代
    為交付海洛因，如果曾志雄同意代送，黃大明可否進行本次
    買賣，黃大明乃要張玉美直接向曾志雄說，於被告曾志雄同
    意代張玉美送交毒品後，黃大明始進行本次交易等情，核與
    證人張玉美、黃大明所證均相符。足徵確是張玉美請被告幫
    忙送毒品給伊，且答應要替被告加油無誤，之後黃大明始同
    意販賣毒品海洛因與張玉美。因此，被告顯係基於幫助張玉
    美購買海洛因施用，才會答應幫忙將海洛因送至雲林縣西螺
    鎮給張玉美。否則張玉美何必要自己與被告通電話，請託被
    告幫忙送毒品過來，且還要貼補油錢給被告？若是黃大明請
    被告代送毒品以完成毒品交易的話，為何黃大明不自己請託
    被告代送毒品呢？是被告所辯伊係幫張玉美購買海洛因施用
    等語應堪予採信。
  (四)此外，張玉美取得海洛因後確有施用乙節，亦有張玉美之檢
    驗尿液代號與真實姓名對照認證單及濫用藥物尿液檢驗報告
    各1紙【尿液檢驗呈甲基安非他命及嗎啡陽性反應】可證（
    見警卷第14頁、原審卷第41頁）。事證明確，被告幫助施用
    第一級毒品犯行堪予認定，應依法論科。
二、至於公訴意旨認被告係與黃大明共同基於販賣第一級毒品海
    洛因之犯意聯絡，因黃大明無交通工具，遂委由被告前往交
    易云云。惟不僅被告堅決否認其事，證人張玉美亦一再證稱
    其拿給被告的1千元是補貼被告的油錢等語，已如前述，雖
    證人黃大明於原審曾證稱：「（99年3月29日檢察官問你，
    你跟檢察官說這次我是叫阿雄幫我拿過去，這筆錄記載與你
    剛才所言的過程不同，為何？）那時候檢察官問我，問張玉
    美要東西的情形，我說張玉美打電話給我，我說我沒有交通
    工具可以過去，我說阿雄剛好在這邊泡茶，我說我叫阿雄幫
    你送過去，但你自己跟他講一下，所以我把電話交給阿雄，
    叫他再打一次電話給阿雄，阿雄接電話的。」、「（所以阿
    雄是幫你拿過去，還是幫張玉美拿過去？）我叫阿雄幫我拿
    過去給張玉美，張玉美也有拜託阿雄拿過去給他。」等語。
    惟證人黃大明亦證稱：「（如果你叫阿雄送過去，阿雄就會
    幫你拿過去，你何必還要叫張玉美再打電話給曾志雄問是否
    可以送過去？）我說你跟阿雄講一下，人家願不願意過去我
    不知道，也是要人家有時間，如果人家不願意我也沒有辦法
    ，所以張玉美打那通電話後，我叫她再打一通問阿雄。」等
    語（見原審卷第149頁），足見證人黃大明是否同意販賣海
    洛因與張玉美乃繫於張玉美是否能說服被告幫忙送海洛因過
    去，所以證人黃大明才會要張玉美自己跟被告請託幫忙送海
    洛因之事。蓋若黃大明此時已與張玉美達成買賣毒品之交易
    合意，則如何交付毒品應是黃大明需解決之問題，自應是由
    黃大明請託被告幫忙送毒品才是，張玉美為何需自己去說服
    被告？且如是黃大明因販毒欲請被告幫忙送毒品給張玉美，
    黃大明既與被告熟識，當時被告又是在黃大明處泡茶，黃大
    明自己跟被告說即可，何必還要張玉美透過電話去說服被告
    ？故被告當時主觀之犯意應係為證人張玉美送交其購買之毒
    品。何況證人黃大明又證稱：「（你是否有交代曾志雄要跟
    張玉美收壹仟元？）沒有交代，就直接拿毒品給他而已。」
    、「（你是否知道張玉美有拿壹仟元給曾志雄？）那個我都
    不知道。」等語（見原審卷第150頁背面）。若被告是代黃
    大明販毒而去交付毒品，何以黃大明未交待應收取價金？益
    徵被告前往雲林縣西螺鎮此行非是為黃大明而為，乃是為張
    玉美而為。另證人黃大明雖亦證稱我有跟他（指被告）說如
    果拿到錢，給他加油，因為張玉美有說要給他加油錢，我跟
    他說這1千元先拿去加油。1千元要給被告加油云云。除被告
    否認黃大明有說過1千元先拿去加油此語外，黃大明此部分
    所證顯有違常情，蓋黃大明如確有對被告說張玉美買毒的1
    千元價金要給被告加油，又張玉美已證稱當日交付被告之1
    千元即是要給被告加油的錢，則被告應是向張玉美收取2千
    元，因1千元是張玉美購買毒品的價金，另1千元是張玉美自
    己說要補貼的油錢，被告既然可多獲得1千元，為何不向張
    玉美表明要收買毒品的1千元呢？何況既然張玉美已表明要
    另給被告加油錢，黃大明又怎可能對被告表示張玉美拿的1
    千元先拿去加油？故黃大明此部分所證實與常理有違！黃大
    明顯然係於本案中知悉張玉美只交付1千元給被告，而誤認
    該1千元即是購買毒品之價金1千元，而為表明其未收到張玉
    美交付之1千元，所以說是被告拿去加油了！綜上所述，尚
    難認張玉美交付被告之1千元即是購買毒品之價金1千元。
三、按現行刑法關於正犯（共同正犯）、從犯（幫助犯）之區別
    ，係以其主觀之犯意及客觀之犯行為標準。凡以自己犯罪之
    意思而參與犯罪，無論其所參與者是否係犯罪構成要件之行
    為，皆為正犯，其以幫助他人犯罪之意思而參與犯罪，其所
    參與者，苟係犯罪構成要件之行為，亦為正犯（共同正犯）
    ，必以幫助他人犯罪之意思而參與犯罪，其所參與者又為犯
    罪構成要件以外之行為，始為從犯（幫助犯）（最高法院25
    年上字第2253號判例意旨參照）。本件既是買毒者張玉美先
    說服被告願幫其送毒品過去，販毒者黃大明始同意出售第一
    級毒品海洛因，則被告之犯意顯在幫助張玉美完成購毒施用
    之犯行，而非為黃大明完成販毒之行為，所以黃大明亦未請
    被告將販毒之價金收回，因此只能認定被告具有幫助張玉美
    施用毒品之犯罪故意。縱然因被告幫助張玉美完成購買毒品
    行為，同時使得黃大明能達到其販賣毒品與張玉美之目的，
    但被告既無與黃大明共同販賣毒品之犯意，自不能認被告幫
    張玉美送交毒品之行為亦同時構成與黃大明共同販賣第一級
    毒品之犯行。被告主觀上係幫助張玉美施用第一級毒品，客
    觀上亦只是完成張玉美施用毒品以外之行為，自僅能認係施
    用毒品行為之幫助犯。
四、核被告所為，係犯刑法第30條、毒品危害防制條例第10條第
    1項之幫助施用第一級毒品罪。並依刑法第30條第2項之規定
    減輕其刑。另其持有第一級毒品之低度行為為幫助施用第一
    級毒品之高度行為所吸收，不另論罪。起訴意旨認係構成毒
    品危害防制條例第4條第1項之共同販賣第一級毒品罪，尚有
    未洽，惟起訴之基本社會事實相同，起訴法條應予變更。
五、撤銷改判理由：
  (一)原審以被告曾志雄上開共同販賣第一級毒品犯行，罪證明確
    ，因予論罪科刑，固非無見。惟查：被告主觀上係幫助張玉
    美施用第一級毒品，客觀上亦只是完成張玉美取得毒品之行
    為，自僅能認係成立幫助施用毒品之犯罪。原判決認被告係
    與黃大明共同販賣第一級毒品與張玉美，並收取價金1千元
    云云，其認事用法，容有未洽，已如前述。被告上訴主張伊
    是幫助張玉美施用毒品，而非與黃大明共同販賣毒品，因而
    指摘原判決不當，為有理由，自應由本院將原判決關於曾志
    雄部分撤銷改判。
  (二)爰審酌被告既與張玉美為朋友關係，而施用毒品又會對身體
    健康造成不良影響，竟未勸阻張玉美施用毒品，反幫助其購
    買取得毒品，並審酌被告之犯罪動機、目的、手段及教育程
    度為高職畢業等一切情狀，量處如主文第2項所示之刑，並
    諭知易科罰金之折算標準，以資懲儆。
據上論斷，應依刑事訴訟法第369條第1項前段、第364條、第300
條、第299條第1項前段，毒品危害防制條例第10條第1項，刑法
第11條前段、第30條、第41條第1項前段，判決如主文。
本案經檢察官郭珍妮到庭執行職務。
中    華    民    國    100    年    9    月    15    日
                  刑事第四庭    審判長法  官  吳志誠
                                      法  官  吳森豐
                                      法  官  彭喜有
以上正本證明與原本無異。
如不服本判決應於收受送達後10日內向本院提出上訴書狀，其未
敘述上訴理由者，並得於提起上訴後10日內向本院補提理由書（
均須按他造當事人之人數附繕本）「切勿逕送上級法院」。
                                      書記官  黃子起
中    華    民    國   100    年    9     月    15    日
附錄本案論罪科刑法條全文：
中華民國刑法第30條
（幫助犯及其處罰）
幫助他人實行犯罪行為者，為幫助犯。雖他人不知幫助之情者，
亦同。
幫助犯之處罰，得按正犯之刑減輕之。
毒品危害防制條例第10條第1項
施用第一級毒品者，處 6 月以上 5 年以下有期徒刑。